臺灣高等法院高雄分院刑事判決　　　　　　　　　九十年度上更(二)字第二四號
　　上　訴　人　台灣高雄地方法院檢察署檢察官
　　被　　　告　乙○○
　　被　　　告　丁○○原名簡.
　 右二人共同
　 選任辯護人　陳里己律師
　　　　　　　 蔡淑媛
　　　　　　　 歐陽志宏
右上訴人因被告等侵占等案件，不服臺灣高雄地方法院八十三年度訴字第三二六八號
中華民國八十四年四月十四日第一審判決（起訴案號：臺灣高雄地方法院檢察署八十
三年度偵字第六七六一號；移送本院併案審理案號：臺灣高雄地方法院檢察署八十六
年度偵字第一一三一五號），提起上訴，判決後經最高法院第二次發回更審，本院判
決如左：
      主  文
原判決撤銷。
乙○○、丁○○共同行使變造私文書，足以生損害於甲眾及他人，各處有期徒刑伍月
，如易科罰金，均以參佰元折算壹日。丁○○緩刑參年。
      事  實
一、乙○○於民國八十一年間，與丙○○共同出資合夥在高雄市○○○路一六五號，
    設立「高雄市私立大學門升學文理短期補習班大學部」（以下簡稱「大學門補習
    班」），雙方約定由乙○○、丙○○共同經營，盈虧則按雙方所持有股份分配，
    由乙○○擔任該「大學門補習班」之班主任，丙○○則為設立人兼負責人，嗣因
    丙○○較無辦學經驗且逢身體不適，補習班草創初期又處於虧本狀態，乃自八十
    二年一月間起，委託乙○○全權處理該「大學門補習班」之財務收支及班務等事
    ，該補習班之帳簿、現金支出傳票之登載則由乙○○及其原配偶丁○○（原名簡
    珠淑）共同負責，均為從事以該補習班帳簿、現金支出傳票之登載為附隨業務之
    人。詎乙○○與丁○○二人竟基於概括犯意，於八十二年間在該補習班：(1)、明
    知「大學門補習班」於八十二年間並無如附表編號一、二、三所列管理費、餐廳
    用具、椎菌乾粒之支出，竟虛報金額，於業務上所作成之現金支出傳票登載不實
    之支出（日期及虛報之金額，詳如附表編號一、二、三所列）；(2)、明知「大學
    門補習班」八十二年間如附表編號四、五、六所列之電費、水費、燃料費實際支
    出金額較少，竟虛報較多金額，於業務上所作成之現金支出傳票登載不實之支出
    金額（日期、實支金額及虛報之金額，詳如附表編號四、五、六所列）；(3)、明
    知「大學門補習班」於八十二年八月二十三日實際支出之聯合晚報報費僅為新台
    幣（下同）二千八百元，竟將聯合晚報社所出具之二千八百元報費收據予以變造
    金額為二萬八千元，復於業務上所作成之該補習班帳簿、現金支出傳票登載不實
    之支出金額為二萬八千元（詳如附表編號七所列）；(4)明知「大學門補習班」所
    僱用之職員郭玳廷僅任職一個月，該補習班僅於八十二年九月支付薪水一萬六千
    五百元，竟虛報較多薪資支出金額為十三萬五千元於業務上所作成之現金支出傳
    票（詳如附表編號八所列）。乙○○、丁○○並將上開業務上登載不實之補習班
    帳簿、現金支出傳票、變造之聯合晚報報費收據整理後，由乙○○持交不知情之
    會計師李瑞霖，利用不知情之李瑞霖在高雄市○○區○○路二五七號製作內容不
    實之「大學門升學文理補習班總分類帳」、「大學門升學文理補習班現金簿」（
    外帳）後，再據以向財政部高雄市國稅局申報以該補習班設立人丙○○為所得人
    之八十二年度綜合所得稅，足以生損害於聯合晚報社、郭玳廷、丙○○及國稅局
    關於稅捐之稽征。
二、案經丙○○訴由臺灣高雄地方法院檢察署檢察官偵查起訴暨移送本院併案審理。
      理  由
一、訊據被告乙○○、丁○○均否認涉有右揭犯行，被告乙○○辯稱：伊與告訴人合
    夥開辦之「大學門補習班」，雙方立有協議書，股東各出資一半，八十二年之後
    補習班一直虧損，所以要求股東各出一半，才會延生本件糾紛，根本無盈餘可供
    侵占；報費純粹係筆誤，事實上金額為二千八百元，帳冊登載時亦係筆誤，而伊
    所製作之流水帳及內帳，係為了解補習班整個開銷運作情形及作為股東對帳彼此
    分擔數額比例之依據，且每筆帳目均有憑證，至於外帳則委由會計師製作，非伊
    所作之文書，伊並無行使變造私文書或業務上登載不實云云。被告丁○○則辯稱
    ：伊為補習班之職員，僅負責招生及其他行政工作，補習班之帳簿有時係其他職
    員登載，有時係班主任拿給伊登載，會計簿冊非伊之業務，報費係伊筆誤，並非
    故意登載不實，伊並無行使變造私文書或業務上登載不實云云。
二、經查：
（一）、本件大學門補習班之財務及會計帳冊，係由被告乙○○與丁○○夫妻共同製
        作填載，已經告訴人丙○○指訴歷歷，且被告乙○○於檢察官偵查中供稱：
        「（甲司會計由何人登記？）我及我太太簡珠淑。」（見八十三年度偵字第
        六七六一號卷第九七頁，八十三年五月九日訊問筆錄），於原審審理中亦供
        承：「（會計帳目是由誰填載？）是我，有時是我太太跟我。」（見原審八
        十三年度訴字第三二六八號卷第九九頁背面至一○一頁，八十三年十二月卅
        日審判筆錄）；被告丁○○於檢察官偵查中亦自承：「甲司帳目由我及我先
        生登載。」（見八十三年度偵字第六七六一號卷第九七頁背面，八十三年五
        月九日訊問筆錄）、「因是流水帳，且有時帳目我登記，也有乙○○登記．
        ．．我負責記帳是從八十二年起。」（見八十三年度偵字第六七六一號卷第
        一二一頁背面至一二二頁，八十三年七月二一日訊問筆錄），於本院發回更
        審前調查時亦供稱：「（報費的現金支出傳票是何人寫的？）是我寫的。」
        （見本院前審八十四年度上訴字一四九二號卷(二)第三九五頁背面，八十五年
        二月十三日訊問筆錄），足證被告乙○○、丁○○雖以經營補習班為主要業
        務，惟「大學門補習班」之帳簿、現金支出傳票之登載係由被告乙○○、丁○○共同負責，其等自均為從事以該補習班帳簿、現金支出傳票之登載為附
        隨業務，合先敘明。
（二）、證人即製作大學門補習班帳冊（總分類帳、現金簿）之會計師李瑞霖於本院
        發回更審前調查時證稱：「（你有幫乙○○之大學門補習班做帳？）有，做
        兩年了。」、「（均是依據他們的原始憑證，發票收據來作帳？）是。」「
        ．．．是由班主任乙○○委託我記帳的。」（見本院前審八十四年度上訴字
        一四九二號卷(二)第三○八頁背面至三一○頁，八十四年十一月二十七日訊問
        筆錄）、「（是否參與系爭大學門會計帳目？）是接受大學門補習班帳目部
        分，由他們做好後交我再予整理，報表是補習班自己做好，整理工作不做查
        實、證實工作，只憑單據歸類整理登記．．．大學門補習班負責人是丙○○
        ，委託我辦理是乙○○．．．。」（見本院前審八十六年度上更(一)字第八三
        號卷(一)第一四六頁至背面，八十六年五月三十日訊問筆錄），顯見被告乙○○、丁○○將上開業務上登載不實之補習班帳簿、現金支出傳票、變造之聯
        合晚報報費收據整理後，再由乙○○持交不知情之會計師李瑞霖，利用不知
        情之李瑞霖在其高雄市○○區○○路二五七號事務所製作內容不實之「大學
        門升學文理補習班總分類帳」、「大學門升學文理補習班現金簿」（外帳）
        後，再據以向財政部高雄市國稅局申報以該補習班設立人丙○○為所得人之
        八十二年度綜合所得稅無訛。
（三）、被告乙○○、丁○○雖均否認涉有右揭行使變造私文書或業務上登載不實犯
        行，惟查：
        １、如附表編號一所列管理費部分：被告乙○○於原審業已具狀供承：「管
            理費：純為外帳，且補習班帳並無記載。」（見八十三年度訴字第三二
            六八號卷第一一九頁背面），於本院發回更審前調查時並到庭供稱：「
            補習班在一、二樓，我住四樓，我以個人支出將房租一萬四千五百元變
            管理費，一、二樓管理費另有收據。」（見本院前審八十六年度上更（
            一）字第八三號卷(二)第六六頁背面至第六九頁背面，八十六年十一月十
            七日訊問筆錄），復有登載「大學門補習班」如附表編號一所列不實管
            理費之現金支出傳票、「大學門升學文理補習班總分類帳」、「大學門
            升學文理補習班現金簿」等影本在卷可稽，顯見如附表編號一所列管理
            費係被告乙○○個人房租支出，被告乙○○、丁○○將之登載於業務上
            製作之現金支出傳票後，由被告乙○○持交不知情之會計師李瑞霖製作
            內容不實之「大學門升學文理補習班總分類帳」、「大學門升學文理補
            習班現金簿」後，再據以向財政部高雄市國稅局申報以該補習班設立人
            丙○○為所得人之八十二年度綜合所得稅，確實無訛。
        ２、如附表編號二所列餐廳用具部分：被告乙○○於檢察官偵查中業已供承
            ：「「（後來為何將南台路一五四之一號出租予吳阿月經營自助餐？）
            吳阿月本名吳釋迦，住台北市大同區○○○路○段一一三巷六四號二樓
            之一，因本補習班教職員工之伙食津貼費用龐大，而且樓下有空間，我
            為了充分利用空間，才交給我大姊吳釋迦經營自助餐店，雙方約定我不
            收取租金，本甲司員工免費用餐。」「（經營自助餐之生財器具自何人
            出的？）吳釋迦本人出的，但是是由我以合庫之支票簽付款項的，但她
            有將票款交給我，我再軋入帳款。」「（為何多此一舉？）因當時我姊
            姊手頭不方便，所以向我借支票，屆期他有把票軋進去。」（見八十三
            年度偵字第六七六一號卷第九六頁至九十七頁，八十三年五月九日訊問
            筆錄）「（補習班帳目上為何有購買餐具之支出？）因吳釋迦借用補習
            班支票購買餐具，所以我們必須登載，但在結帳時，並無算入補習班之
            支出。」（見八十三年度偵字第六七六一號卷第一二一頁，八十三年七
            月二一日訊問筆錄），於原審復具狀供承：「餐廳用具：純為外帳，且
            補習班內帳並無記載。」（見八十三年度訴字第三二六八號卷第一二○
            頁第一行），證人吳阿月即吳釋迦於檢察官偵查中亦證稱：「（"阿月"
            自助餐是你經營的？）是的。因補習班剛開始經營，基礎尚未穩固，為
            了方便學生，才經營自助餐節省學生開支，並方便用餐。」、「（是你
            承租的或是受僱的？）他沒有向我收取租金，補習班員工或教師到我餐
            廳用餐免費。」、「（生財器具何人購買？）我自己。」「（為何向吳
            文魁借票使用？）因不足款項，才向他借票使用，但在票期屆至時，我
            有代為墊款。且只借過該張支票。」（見八十三年度偵字第六七六一號
            卷第一二一頁至背面，八十三年七月二十一日訊問筆錄），復有登載「
            大學門補習班」如附表編號二所列不實餐廳用具之現金支出傳票、「大
            學門升學文理補習班總分類帳」、「大學門升學文理補習班現金簿」等
            影本在卷可稽，顯見如附表編號二所列餐廳用具費用係證人吳阿月個人
            支出，非屬「大學門補習班」之支出，被告乙○○、丁○○將之登載於
            業務上製作「大學門補習班」之現金支出傳票後，由被告乙○○持交不
            知情之會計師李瑞霖製作內容不實之「大學門升學文理補習班總分類帳
            」、「大學門升學文理補習班現金簿」，再據以向財政部高雄市國稅局
            申報以該補習班設立人丙○○為所得人之八十二年度綜合所得稅，至為
            明確。
        ３、如附表編號三所列椎菌乾粒（椎菌乾料）部分：被告乙○○於原審業已
            具狀供承：「椎菌乾料：純為外帳，且補習班內帳並無記載。」（見八
            十三年度訴字第三二六八號卷第一二○頁），於本院調查時復到庭供稱
            ：「（椎菌乾料部分）只要不是補習班的費用，都可以報，因為這是為
            了要節稅。」（見本院九十一年一月十七日訊問筆錄），復有登載「大
            學門補習班」如附表編號三所列不實椎菌乾粒之現金支出傳票、「大學
            門升學文理補習班總分類帳」、「大學門升學文理補習班現金簿」等影
            本在卷可稽，顯見如附表編號三所列椎菌乾粒費用非屬「大學門補習班
            」之支出，被告乙○○、丁○○將之登載於業務上製作之現金支出傳票
            後，由被告乙○○持交不知情之會計師李瑞霖製作內容不實之「大學門
            升學文理補習班總分類帳」、「大學門升學文理補習班現金簿」後，再
            據以向財政部高雄市國稅局申報以該補習班設立人丙○○為所得人之八
            十二年度綜合所得稅，亦屬明確。
        ４、如附表編號四、五、六所列電費、水費、燃料費部分：「大學門補習班
            」八十二年間如附表編號四、五、六所列之電費、水費、燃料費實際支
            出金額較少，竟虛報較多金額，於業務上所作成之現金支出傳票登載不
            實之支出金額（日期、實支金額及虛報之金額，詳如附表編號四、五、
            六所列），有「大學門補習班」實際支出之上開電費、水費、燃料費收
            據影本暨「大學門補習班」帳簿（內帳）在卷足憑，復有登載「大學門
            補習班」如附表編號四、五、六所列不實電費、水費、燃料費之現金支
            出傳票、「大學門升學文理補習班總分類帳」、「大學門升學文理補習
            班現金簿」等影本在卷可稽，顯見被告乙○○、丁○○明知如附表編號
            四、五、六所列電費、水費、燃料費實際支出金額較少，竟虛報較多金
            額，於業務上所作成之現金支出傳票登載不實之支出金額後，由被告吳
            文魁持交不知情之會計師李瑞霖製作內容不實之「大學門升學文理補習
            班總分類帳」、「大學門升學文理補習班現金簿」，再據以向財政部高
            雄市國稅局申報以該補習班設立人丙○○為所得人之八十二年度綜合所
            得稅，至為灼然。
        ５、如附表編號七所列聯合晚報報費部分：被告丁○○於本院發回更審前調
            查時到庭供稱：「（報費的現金支出傳票是何人寫的？）是我寫的，後
面多一個零．．．」（見本院前審八十四年度上訴字一四九二號卷(二)第
            三九五頁背面，八十五年二月十三日訊問筆錄）證人即聯合晚報南部服
            務中心主任吳惠仲於本院發回更審前調查時到庭供稱：「（聯合晚報報
            費在實收報費二萬八仟元或是二千八百元？）不是我寫的，我們只跟他
            們收了二千八百元而已。」（見本院前審八十四年度上訴字一四九二號
            卷(二)第二四三頁背面至二四四頁，八十四年十月二十三日訊問筆錄）證
            人即聯合晚報收費員張浴燕於本院發回更審前調查時到庭證稱：「（系
            爭大學門補習班八十二年八月二十三日間是收取廣告費二千八百元？）
            確實收二千八百元，．．．．，我是實際收到二千元是我蓋章，是會計
            拿給我寫的，因所寫之情形不像二萬八千元。」（見本院前審八十六年
            度上更(一)字第八三號卷(一)第一四七頁背面，八十六年五月三十日訊問筆
            錄），復有上開變造之聯合晚報報費收據、登載「大學門補習班」不實
            報費之現金支出傳票、「大學門升學文理補習班總分類帳」、「大學門
            升學文理補習班現金簿」等影本暨「大學門補習班」帳簿（內帳）在卷
            可稽。參以卷附上開聯合晚報報費收據固載有「實收報費28000 」，惟
            最後之「0」字體較其前之「00」為大，且「28000 」數字下方「2」與
            「8」間本有符號「,」，復再於「8」與其後一「0」間再增一「,」 符
            號，顯然係經刻意變造無訛。顯見被告乙○○、丁○○明知如附表編號
            七所列聯合晚報報費實際支出金額僅為二千八百元，竟變造報費收據金
            額為二萬八千元，並虛報較多金額為二萬八千元，於業務上所作成之帳
            簿、現金支出傳票登載不實之支出金額後，由被告乙○○持交不知情之
            會計師李瑞霖製作內容不實之「大學門升學文理補習班總分類帳」、「
            大學門升學文理補習班現金簿」，再據以向財政部高雄市國稅局申報以
            該補習班設立人丙○○為所得人之八十二年度綜合所得稅，至為明確。
            被告乙○○、丁○○所辯上開記載係屬筆誤云云，自不足採。
        ６、如附表編號七所列郭玳廷薪資部分：被告乙○○於本院調查時業已供承
            ：「（班上有無請一位郭玳廷？）有，做一個多月，給他報一年．．．
    ．。」「（對證人郭玳廷在本院所言有何意見？提示並告以要旨）我倆
            實際有給他報這麼多沒有錯．．．。」（見本院前審八十四年度上訴字
            一四九二號卷(二)第三九五頁背面，八十五年二月十三日訊問筆錄）、「
            補習班老師未節稅，實際領取的薪資比申報的多，郭玳廷實際沒領那麼
            多．．．。」（見本院前審八十六年度上更(一)字第八三號卷(二)第十六頁
            背面，八十六年十月十三日訊問筆錄）、「（為何只付郭玳廷一個月薪
            資，而虛報一整年？）這是為了節稅，分擔其他老師沒有報的部分，所
            以報在郭玳廷的身上，實際上內帳還是記六千五百元。」（見本院九十
            一年一月十七日訊問筆錄），而證人郭玳廷於本院發回更審前調查時到
            庭證稱：「（你在大學門補習班任職一個月，給你報一年之扣繳憑單？
            ）報十一個月。」「那年我剛畢業，被我爸報扶養人，有這筆稅，我爸
            漏填進去，是八十二年的事情，我爸報稅時，發覺要報一萬多元的稅，
            才知道不妙。」（見本院前審八十四年度上訴字一四九二號卷(一)第九九
            頁背面至一○頁，八十四年八月十四日訊問筆錄），另卷附之「大學門
            補習班」帳簿（內帳）所登載該補習班支郭玳廷八十二年度之薪資僅有
            當年九月份之一萬六千五百元，惟郭玳廷八十二年度由「大學門補習班
            」之薪資所得確被虛報為十三萬五千元，亦有郭玳廷之父郭賜為納稅義
            務人之財政部高雄市國稅局八十二年度綜合所得稅核定通知書影本在卷
            可稽（見本院八十四年度上訴字第一四九二號卷(一)第一０二頁），復有
            登載「大學門補習班」不實薪資之現金支出傳票、「大學門升學文理補
            習班總分類帳」、「大學門升學文理補習班現金簿」等影本在卷可憑。
            顯見被告乙○○、丁○○明知如附表編號八所列郭玳廷薪資實際支出金
            額僅為當年九月份之一萬六千五百元，竟虛報較多金額為十三萬五千元
            ，於業務上所作成之現金支出傳票登載不實之支出金額後，由被告吳文
            魁持交不知情之會計師李瑞霖製作內容不實之「大學門升學文理補習班
            總分類帳」、「大學門升學文理補習班現金簿」，再據以向財政部高雄
            市國稅局申報以該補習班設立人丙○○為所得人之八十二年度綜合所得
        稅，亦屬明確。
（四）綜上所述，被告乙○○、丁○○確有右揭變造私文書、業務上登載不實並持以
      行使之犯行，至為灼然，所辯係筆誤、非故意登載不實，並無行使變造私文書
      或業務上登載不實云云，核係卸責之詞，不足採信。本案事證明確，被告乙○○、丁○○之犯行均堪認定。
三、核被告乙○○、丁○○所為係犯刑法第二百十六條、第二百十條、第二百十五條
    之行使變造私文書、行使登載不實事項於業務上作成之文書罪，其利用不知情之
    會計師李瑞霖登載內容不實之「大學門升學文理補習班總分類帳」、「大學門升
    學文理補習班現金簿」，係間接正犯。被告乙○○、丁○○就上開各犯行，有犯
    意之聯絡與行為之分擔，均為共同正犯。又被告等變造私文書、登載不實事項於
    業務上作成之文書，其低度之變造私文書、登載不實事項於業務上作成之文書行
    為，為高度之行使行為所吸收，均不另論罪。被告等先後多次行使登載不實事項
    於業務上作成之文書行為，手法相同，反覆為之，觸犯構成要件相同之罪名，顯
    係基於概括之犯意，應依連續犯之規定論以一罪。被告等所犯上開二罪，有方法
    結果之牽連關係，應依刑法第五十五條之規定，從一重之行使變造私文書罪處斷
    。甲訴意旨雖未敘及被告等所犯行使登載不實事項於業務上作成之文書、行使變
    造私文書之犯行，惟行使登載不實事項於業務上作成文書之高度行為，與起訴之
    低度登載不實事項於業務上作成文書之行為，既有吸收關係，為實質上一罪；行
    使變造私文書與行使登載不實事項於業務上作成之文書二罪間，既有牽連關係，
    為裁判上一罪，依審判不可分之原則，本院自得併予審究。又補習班係屬教育機
    構，非屬商業或營利事業機構，且商業會計法第七十一條第一款（修正前為第六
    十六條）所指之帳冊，係指商業依法應設置之帳簿而言，帳簿使用前應送主管稽
    徵機關登記、驗印，此觀諸所得稅法第十四條第二款規定自明，本件被告等所登
    載使用者，並非上述依法設置之帳簿，而係一般簿冊，雖有不實，亦不能成立商
    業會計法第七十一條第一款之罪；另如附表編號七所列郭玳廷薪資部分，雖有載
    不實於帳冊，惟有關虛偽登載扣繳憑單部分，並無扣繳憑單可憑，經本院函詢財
    政部高雄市國稅局，亦以已逾核課期限而無從查考，有該局九十一年五月二十四
    日財高國稅資字第０九一００二九二四０號函在卷可按，自無從據以認定；另被
    告等既非納稅義務人、扣繳義務人、代徵人，亦非商業負責人，自無稅捐稽徵法
    第四十一條規定之適用，均併予敘明。
四、原審未予詳酌，遽以無積極證據足認被告乙○○、丁○○有甲訴人所指之犯行，
    其二人犯罪不能證明，而為被告乙○○、丁○○無罪之諭知，尚有未洽。檢察官
    上訴意旨，執此指摘原判決不當，為有理由，應由本院將原判決撤銷改判。爰審
    酌被告乙○○、丁○○因經營補習班，竟虛報帳目金額而變造私文書、業務上登
    載不實並持以行使，犯後一再設詞圖卸，惟虛報之金額均非鉅大，情節非重，及
    其等素行、犯罪之動機、目的、手段等一切情狀，各量處有期徒刑五月，並諭知
    易服勞之折算標準。又被告乙○○、丁○○行為後，刑法第四十一條第一項易科
    罰金之規定業於九十年一月十日修正甲布，同年月十二日生效，惟易科罰金係關
    於執行之事項，與罪刑之輕重問題無涉，自應適用新法即即修正後之刑法第四十
    一條第一項之規定（參照最高法院二十四年度總會決議(二)、二十九年上字第五二
    五號判例），亦併敘明。末查被告丁○○未曾受有期徒刑以上刑之宣告，有台灣
    高等法院被告全國前案紀錄表附卷可稽，其受此次偵審程序及科刑判決之教訓後
    ，當知警惕而無再犯之虞，且其原為被告乙○○之妻，現已與乙○○離婚，而需
    扶養一子吳岱庭（八十一年六月二十八日出生）有戶籍謄本一份附卷可證（見本
    院上訴卷第一０九頁），一旦入監服刑，其子將無人照顧，本院認其所受徒刑之
    宣告，以暫不執行為適當，併宣告丁○○緩刑三年，以資惕勵。
五、甲訴意旨另以：被告乙○○、丁○○除前開業務上登載不實事項之犯行外，被告
    乙○○、丁○○二人另自八十二年元月起，連續在該補習班之會計帳冊上偽填多
    項不實支出及重覆登載多筆帳目，並違反「大學部所有資金，在華南商業銀行三
    民分行設戶，並申請甲存，任何股東不得以個人名義動用」之協議，而於八十二
    年八月十九日以乙○○個人名義，向合作金庫新興分庫另行開立帳戶，將補習班
    「大學部」八十二年七月份二百五十萬元、八月一日至八月十九日三百八十萬元
    、八月二十日至八十三年一月一千餘萬元之所有收入及盈餘，全部納入私囊侵吞
    入己，拒不結算，足生損害於丙○○，認被告乙○○、丁○○另犯刑法第二百十
    五條、第三百三十六條第二項之罪嫌云云。惟：
（一）、按犯罪事實應依證據認定之，無證據不得推定其犯罪事實，又不能證明被告
        犯罪者，應諭知無罪之判決，刑事訴訟法第一百五十四條、第三百零一條第
        一項分別定有明文。又所謂認定犯罪事實之證據，係指足以認定被告確有犯
        罪行為之積極證據而言，該項證據自須適合於被告犯罪事實之認定，始得採
        為斷罪之資料；又事實之認定，應憑證據，如未能發現相當確實證據，或證
        據不足以證明，自不能以推測或擬制之方法，以為裁判之基礎。又告訴人之
        告訴，係以使被告受刑事訴追為目的，是其陳述是否與事實相符，仍應調查
        其他證據以資審認；次按認定不利於被告之事實，須依積極證據，苟積極證
        據不足為不利於被告之認定時，即應為有利於被告之認定，更不必有何有利
        之證據，最高法院二十九年上字第三一０五號、三十年上字第八一六號、四
        十年台上字第八六號、五十二年台上字第一三００號著有判例。
（二）、甲訴意旨認被告乙○○、丁○○尚涉有此部分刑法第二百十五條業務登載不
        實罪及同法第三百三十六條第二項之業務侵占罪，無非以告訴人丙○○之指
        訴及協議書、帳冊、支出明細表等為論據。惟訊據被告乙○○、丁○○均堅
        決否認涉有此部分業務上登載不實及業務侵占之犯行，被告乙○○辯稱：伊
        與告訴人合夥開辦之大學門大學部補習班大多處於虧損狀態，根本無盈餘可
        供侵占；而伊所製作之流水帳及內帳，係為了解補習班整個開銷運作情形及
        作為股東對帳彼此分擔數額比例之依據，且每筆帳目均有憑證，至於外帳則
        委由會計師製作，非伊所作之文書，而告訴人指稱有重複開支乃係將流水帳
        、內帳及外帳混在一起計算所產生之誤會；因內帳為合夥人對帳之依據，流
        水帳未附支出憑證或估價單，外帳為國稅局查帳報稅使用，此帳分類乃被告
        與告訴人商議非供補習班對帳使用；所以南台路冷氣空調統一發票四十九萬
        元乃外帳憑證，實際股東內帳明確記載為二十九萬元與二十萬元，共為四十
        九萬元，並無重複。至於估價單部分因會計師通知不能做為憑證，而收據金
        額如超過七萬元，就須開二張，當時被告不知，而經會計師通知後，才請廠
        商重新開立發票或收據，或者寄空白收據由被告填寫以為憑證，但並無虛填
        ；而課桌椅或教材具部分亦如是；另甲訴人指稱被告違反甲證約定，將資金
        以個人名義於合庫新興支庫開戶，企圖侵占甲款一千餘萬元部分，是因當初
        八十一年時銀行規定不能使用二人共同開戶，導致以丙○○個人名義於華銀
        開戶，並無合夥開戶；而八十一年度至年底時，所有資金全部虧損，當年補
        習班扣除開支至九月底約有二百餘萬元，被告即告知告訴人丙○○全年盈虧
        須待年底結算，但為告訴人所不同意，並要求先將補習班餘額存入其二哥葛
        竹雄帳戶，被告見此要求有居心，故於距補習班很近之合庫新興支庫開戶，
        將補習班餘額存入，而此帳號僅供補習班大學部使用，何來侵占？八十二年
        起因處虧損狀態，自然無存款，於該年八、九月間雖有部分盈餘即告訴人於
        八十二年八月第一次查閱流水帳時僅二百餘萬元，且十、十一、十二三個月
        非招生開課期間，收入有限，怎可能會有一千多萬元盈餘可供侵占？因此上
        述所有開支情形在原審訴訟進行中，雙方經就內帳在法官指揮之下已核對清
        楚，被告絕無任何偽填不實支出而重複登載帳目或侵占甲款之情事等語。被
        告丁○○則辯稱：伊於補習班僅負責招生及其他行政工作，會計簿冊非伊之
        業務，股東間之財務關係伊不知情，亦未參與，並無侵占任何款項等語。
（三）、經查：
        １、甲訴人以被告乙○○、丁○○於補習班之會計帳冊上偽填多項不實支出
            及重複登載多筆帳目，認被告等涉犯刑法第二百十五條之業務上登載不
            實事項罪，但甲訴意旨並未指述係偽填何種不實支出，重複登載何筆帳
            目，僅空泛表示偽填支出，重複登載，已失依據，除如附表所列外，尚
            難認定。至於告訴人指稱被告有重複登載帳目部分，核係內帳（即被告
            等製作之「大學門補習班」帳簿）與外帳（即會計師李瑞霖製作之「大
            學門升學文理補習班總分類帳」、「大學門升學文理補習班現金簿」，
            下同）混合計算時發生之重複，如單從內帳或外帳部分核算則無重複之
            記載，此有上開補習班之內帳及會計師所記載之外帳在卷（卷外）可參
            。而據證人即會計師李瑞霖於本院調查時證稱其接受大學門補習班帳目
            部分，係憑單據歸類整理，而單據與原始帳目資料均符合等語，可知其
            記載分類帳時有單據為憑，則就被告所辯有些是統一發票交由會計師記
            載帳目，而收據或估價單係自行填寫作為內帳憑據，以為合夥間對帳之
            用，即非無據。
        ２、甲訴意旨雖認被告乙○○、丁○○違反與告訴人間之協議：「大學部所
            有資金，在華南商業銀行三民分行設戶，並申請甲存，任何股東不得以
            個人名義動用」，而於八十二年八月十九日以被告乙○○個人名義，向
            合作金庫新興分庫另行開立帳戶，將補習班「大學部」八十二年七月份
            新台幣（下同）二百五十萬元、同年八月一日至八月十九日三百八十萬
            元、八十二年八月二十日至八十三年一月份一千餘萬元之所有收入及盈
            餘全部納入私囊侵吞入己，拒不結算等情。就被告乙○○於八十二年八
            月十九日以其名義，向合作金庫新興支庫另行開立活期儲蓄存款帳戶之
            事實，已據被告乙○○坦承不諱，並有上開存摺簿影本在卷可稽，固可
            信為真實；然查其存款情形，並無如甲訴人所指「八十二年七月份二百
            五十萬元、同年八月一日至八月十九日三百八十萬元、八十二年八月二
            十日至八十三年一月份一千餘萬元」之數額記載，觀其於八十三年一月
            卅一日之存款餘額亦僅有一百六十八萬七千四百八十元，此有上開帳戶
            存款往來明細表影本附卷可憑（見原審卷第一六一頁以下），而自八十
            二年八月二十日起至八十三年一月份，該帳戶之存款（收入）總計亦僅
            六百多萬元（未扣除開銷），以「大學門補習班」固定之租金、人事費
            用等支出及日常雜支浩繁，甲訴意旨謂被告將「八十二年七月份二百五
            十萬元、同年八月一日至八月十九日三百八十萬元、八十二年八月二十
            日至八十三年一月份一千餘萬元」侵吞入己，尚嫌無據。
        ３、被告乙○○固違反與告訴人丙○○約定「大學部所有資金，在華南商業
            銀行三民分行設戶，並申請甲存」之協議，而以其個人名義，向合作金
            庫新興分庫另行開立帳戶，已如前述，惟此與業務侵占非必然存有因果
            關係；按業務侵占罪之成立，須行為人對於業務上所持有之物，變易持
            有為所有，且具有主觀上不法所有之意圖始足當之。經查該補習班開辦
            時即處於虧損狀態而無資金足供運用，嗣經合夥人即被告乙○○與告訴
            人丙○○約定租金部分由告訴人墊付，而補習班之其他開銷則由被告吳
            文魁負責，此為雙方於審理中所自承，縱嗣該補習班轉虧為盈，而被告
            乙○○亦未依約定將收入存入華南商業銀行三民分行，惟其仍繼續支應
            該合夥補習班之一切開銷，補習班亦繼續開辦，此亦為告訴人所不否認
            ，復有損益表及現金帳冊在卷可佐，顯見被告尚無不法所有之意圖；是
            尚難僅憑被告乙○○未將補習班之收入存入約定之行庫即遽認有業務侵
            占犯行。
（四）、依上所述，尚不足以認定被告乙○○、丁○○涉有業務侵占及此部分之對於
        業務上之文書登載不實之犯行（如附表所列除外）。被告乙○○、丁○○此
        部分之犯罪即屬不能證明，惟甲訴人認此部分與前開論罪科刑部分，有連續
        犯及牽連犯之裁判上一罪關係，依審判不可分之原則，此部分爰不另為無罪
        之諭知。
六、檢察官移送本院併案審理意旨另以：被告乙○○、丁○○就「大學門補習班」之
    ：(1)、南台路教室冷氣空調水電工程支出部分；(2)、電話線路部分；(3)、課桌椅
    支出部分；(4)、教材一式部分；(5)、百裕建材行支出部分；(6)、房租支出部分，
    另分別涉有業務侵占、對於業務上之文書登載不實之犯行。經查：
    (1)、南台路教室冷氣空調水電工程支出部分：告訴人雖以依據被告所提出支出憑
        單八十二年度共支出九十八萬元，經查詢台北尚立空調甲司負責人林天河所
        立之切結書，證實工程款為『四十九萬元』整，應以其所開立統一發票為準
        ，其餘收據均為八十三年八月乙○○向其索取空白數據，謊稱作為估價單之
        用，卻自行偽造填寫，重覆謊報支出，造成侵占甲款之目的云云。惟訊據被
        告乙○○、丁○○否認有上開犯行，被告乙○○辯稱：此項支出共四十九萬
        元，發票金額四十九萬元記載於外帳，收據金額分二十九萬元和二十萬元記
        載於內帳股東對帳，故金額不變，無所謂多報以圖利侵占等語（見原審八十
        三年度訴字三二六八號第一一九頁）。查本件南台路教室冷氣空調水電工程
        之支出，該補習班內帳登載分別為八十二年十月支出二十九萬元（見內帳第
        三十五頁）、同年十一月支出二十萬元（見內帳第四十頁），合計為四十九
        萬元，而外帳就此項支出亦僅登載為四十九萬元（見外帳現金簿第二十六頁
        、總分類帳第二頁），所登載支出金額既屬相同，尚難認被告乙○○、丁○○就此有故意為對於業務上之文書登載不實或業務侵占之犯行，自不足認與
        前開論罪科刑部分有裁判上一罪關係。
    (2)、電話線路部分：告訴人雖指大學門補習班甲款購置之二十線電話線路於八十
        二年十一月一日及八十二年十一月廿五日相續為被告乙○○偽造丙○○私章
        ，辦理電話侵占過戶至其個人名下，大學門補習班現僅存一線代表號云云。
        惟被告乙○○否認此項犯罪，辯稱：補習班僅代表號對外甲開，其餘電話皆
        為招生使用，為節省支出，故將營業用電話改為自用，可節省基本費。同理
        ，以簡淑珠名義之電話為補習班明星分部使用，以乙○○名義為學生宿舍使
        用，故無所謂利用甲款購置私人物品等語（見八十三年度訴字第三二六八號
        卷第一一九頁背面）。惟查，尚營業用電話與個人用電話，計費標準既有不
        同，而告訴人既委託被告乙○○全權處理「大學門補習班」之財務收支及班
        務等事（見偵字第六七六一號卷附刑事告訴狀第二頁），被告乙○○為減輕
        「大學門補習班」費用之支出，將該補習班之上開電話改為其個人承租，既
        仍供該補習班使用，自難認被告主觀上就此有故意為對於業務上之文書登載
        不實或業務侵占之犯意，亦不足認與前開論罪科刑部分有裁判上一罪關係。
    (3)、課桌椅支出部分：告訴人雖指依被告提出帳冊內登錄八十二年十一月二十日
        現金購買課桌椅支出二十九萬四千零五十三元，無憑証（見八十二年十一月
        二十日之現金支出傳票所載），之後又以此張憑證，於八十三年一月三十一
        日重覆支出報帳云云。被告乙○○辯稱：因八十二年十一月訂購課桌椅，廠
        商附發票日期為八十二年十一月十九日，但因付款日期為八十三年元月下旬
        ，故此支出記載於八十三年元月下旬，此支出八十二年十一月內帳並無記載
        ，因此無所謂重覆報帳等語（見八十三年度訴字第三二六八號卷第一一九頁
        ）。查本件課桌椅之支出，該補習班外帳登載為八十二年十一月二十日支出
        二十九萬四千零五十三元，（見外帳帳現金簿第二十二頁、總分類帳第二頁
        ），惟八十二年度之內帳並無登載，依告訴人所指係於八十三年一月三十一
        日「重覆支出報帳」，惟所登載支出金額既屬相同，自不足認被告乙○○、
        丁○○就此有故意為對於業務上之文書登載不實或業務侵占之犯行，顯亦難
        認與前開論罪科刑部分有裁判上一罪關係。
    (4)、教材一式部分：告訴人雖指被告於八十二年十二月三十一日報帳購買教材一
        式，帳冊內登錄現金支出四萬九千七百六十七元（但無附憑證），然後再利
        用這張收據（見該統一發票上載為八十二年十二月三十一日），於八十三年
        一月三十一日重覆支出報帳云云。被告乙○○則辯稱：因訂貨日為八十二年
        ，但付款日為八十三年，故列為八十三年支出，且八十二年內帳亦無記載，
        故無重覆等語（見八十三年度訴字第三二六八號卷第一一九頁背面）。查本
        件教材一式之支出，該補習班外帳登載為八十二年十二月三十一日支出四萬
        九千七百六十七元，（見外帳現金簿第二十七頁、總分類帳第十七頁），惟
        八十二年度之內帳並無登載，依告訴人所指雖於八十三年一月三十一日「重
        覆支出報帳」，惟所登載支出金額既屬相同，亦不足認被告乙○○、丁○○
        就此有故意為對於業務上之文書登載不實或業務侵占之犯行，顯亦難認與前
        開論罪科刑部分有裁判上一罪關係。
    (5)、百裕建材行支出部分：告訴人雖以被告所提出之帳冊內收據及現金支出傳票
        ，百裕建材行共支出二十九筆，共計支出一百九十一萬二千七百六十元，但
        據該建材行之負責人曾吳玉杏八十三年十一月二日所持出具之切結書可知大
        學門補習班只向其購買『約八萬元』，超出此八萬元範圍之其餘收據，均係
        被告不實偽填云云。惟被告乙○○辯稱：補習班的裝潢、隔間、修建等由廠
        商許金福先生承包，支出憑證皆向許先生取得，至於承包商向何人買建材開
        什麼收據我不知。不可能做八萬元的工作而開一百多萬元的收據，包括課桌
        椅、書桌、一至七樓教室，一、二樓辦甲室、天花板、牆壁、隔間。每層辦
        甲室四十多坪，教室約六十多坪均裝潢等語（見八十三年度訴字第三二六八
        號卷第一一九頁背面、本院前審八十六年度上更（一）字第八三號卷(二)第六
        六頁背面至第六九頁背面，八十六年十一月十七日訊問筆錄）。查證人曾吳
        玉杏於本院發回更審前調查時到庭證稱：「（你賣什麼材料給大學門補習班
        ？）合板，是要做隔間用的，補習班要收據、估價單我們都有給他們，我是
        開估價單，給木工沒有填寫金額，都是由木工拿去的，金額也是由木工自己
        填．．．我們根本沒賣那麼多材料。」「（這些錢有無包括木工的錢？）我
        並不曉得，我們只是收材料的錢，我們沒有到補習班去收錢，都是木工給他
        們收錢。」「（那位木工叫什麼名字？）許金福，他有沒有去收錢，我不知
        道，材料的錢是許金福代我們收的，材料是我們賣給木工的，並沒有賣給大
        學門，我們沒有與乙○○接觸過。」（見八十四年度上訴字第一四九二號(一)
        卷第一三六頁背面至一三七頁背面，八十四年九月十一日訊問筆錄），顯見
        百裕建材行僅賣合板予木工許金福，由許金福承做「大學門補習班」之裝潢
        、隔間、修建等。參以證人許金福於本院發回更審前調查時到庭證稱：「（
        你有向百裕建材行買過建材裝潢？）有。」、「（你跟大學門補習班做了少
        錢？）他們開了好幾年，都是我幫他們裝潢的。」、「（他們有沒有向你要
收據或發票？）只有發票，沒有寫收據，有由我開，也有由百裕建材行開。
        」、「（都是何人請你去裝潢的？）初期是乙○○與丙○○一起請我去的，
        後來丙○○就比較少出面，都是由乙○○出面與我接洽。」、「（有無拿空
        白收據交乙○○？）沒有。」、「（有無叫你金額填高一點？）沒有。
        」「（你有幫『學一』裝潢，收據寫大學門？）沒有，因當初『學一』沒有
        成立，我收據開頭都寫大學門，因做了好幾年，金額多少我並不清楚。」「
        （有無可能在六個月內做完一百九十八萬元？）我瑞源路做的最多，南台路
        分部也做了很多，有沒有在六個月做那麼多金額，我不太記得了。」（見八
        十四年上訴字第一四九二號卷(二)第二六○頁至二六二頁），顯見「大學門補
        習班」確曾委由證人許金福為裝潢等工程，且為時長久，工程龐大；被告等
        既委請許金福裝潢，並非由百裕建材行負責，尚難僅憑證人曾吳玉杏之證言
        ，遽認被告等有業務上登載不實或業務侵占之犯行，自不足認與前開論罪科
        刑部分有裁判上一罪關係。
    (6)、房租支出部分：告訴人雖指稱「大學門補習班」八十二年之房租費本應是由
        補習班支付陸萬伍仟元，因房東不願收取乙○○之支票，遂皆由告訴人丙○○之母親葛羅香吟開立支票付給房東潘陳雅美，詎被告等每月均將之登載為
        「大學門補習班」之支出云云。被告乙○○辯稱：「支票確係簽發葛香吟之
        支票。但丙○○有向補習班請領支票。」（見八十三年度偵字第六七六一號
        卷第一二三頁，八十三年七月二一日訊問筆錄）、「（房租誰出的？）當初
        簽的是告訴人和房東簽的，實際是我付的，房租是開告訴人媽媽的票，丙○○再到我補習班開同額的票，票期是每月五日開票給房東，全額都是十萬五
        千元，其中四萬元是五專部由我負責。」（見八十三年度訴字第三二六八號
        卷第一四頁至一五頁背面，八十三年九月三十日審判筆錄），雖證人潘陳雅
        美於偵查中到庭證稱：「（補習班的房子是你出租給何人？）房子一樓是我
        哥哥陳同仁，二樓是我弟弟陳智仁，但均交由我處理。八十二年我租給丙○○。之前乙○○有承租二樓，因發生不愉快，不願再租給他。因丙○○母親
        之關係，才出租給丙○○。支票係葛羅香吟簽發的，每次都簽發一年份的支
    票。」（見八十三年度偵字第六七六一號卷第一二二背面至一二三頁，八十
        三年七月二十一日訊問筆錄），證人陳志仁於本院發回更審前調查時亦到庭
        證稱：「（租金是何人來支付？）八十二年都是由丙○○來支付的，我都是
        向丙○○拿的，一次拿十幾張的支票，至於他們之間的款項，我並不了解。
        」定語（見八十四年度上訴字第一四九二號卷(一)第一七三頁，八十四年十月
        九日訊問筆錄），惟不論租金之來源由被告乙○○抑告訴人之母葛羅香吟簽
        發支票給付房東，均屬「大學門補習班」房租之支出，「大學門補習班」於
        八十二年度每月既有房租之支出，被告等將之登入帳簿，本無不合，況被告
        乙○○亦簽發同額之支票以抵付每月房租之支出，此有被告乙○○所提出之
        支票票根影本九紙在卷足憑，益不足認被告乙○○、丁○○有何業務上登載
        不實或業務侵占之犯行，顯亦難認與前開論罪科刑部分有裁判上一罪關係。
    (7)、綜上所述，檢察官移送本院併案審理意旨所指被告乙○○、丁○○就「大學
        門補習班」之：(1)、南台路教室冷氣空調水電工程支出部分；(2)、電話線路
        部分；(3)、課桌椅支出部分；(4)、教材一式部分；(5)、百裕建材行支出部分
        ；(6)、房租支出部分，另分別涉有業務侵占、對於業務上之文書登載不實之
        犯行，惟此部分均難予認定，自均不足認與前開論罪科刑部分有連續犯或牽
        連犯之裁判上一罪關係，既未經起訴，本院即無從加以審究，併予敘明。
據上論結，應依刑事訴訟法第三百六十九條第一項前段、第三百六十四條、第二百九
十九條第一項前段、刑法第二十八條、第二百十六條、第二百十條、第二百十五條、
第五十五條、第四十一條第一項前段、第七十四條第一款、罰金罰鍰提高標準條例第
一條前段、第二條，判決如主文。
本案經檢察官彭南雄到庭執行職務。
中      華      民      國    九十一    年      八      月     十三     日
                              臺灣高等法院高雄分院刑事第三庭
                                  審判長法官  謝宏宗
                                        法官  莊崑山
                                        法官  陳中和
右正本證明與原本無異。
如不服本判決應於收受本判決後十日內向本院提出上訴書狀，其未述上訴理由者，
並得於提起上訴後十日內向本院補提理由書狀（均須按他造當事人之人數附繕本)「
切勿逕送上級法院」。
                                      書記官  梁美姿
中     華      民       國    九十一    年      八      月     十四    日
附錄：本判決論罪科刑法條：
刑法第二百十條：
偽造、變造私文書，足以生損害於甲眾或他人者，處五年以下有期徒刑。
刑法第二百十六條：
行使第二百十條至第二百十五條之文書者，依偽造、變造文書或登載不實事項或使登
載不實事項之規定處斷。
附表：
┌──┬─────┬────┬────┬────┬──────┬────┐
│編號│  項    目│日    期│實支金額│虛報金額│帳簿登載金額│備   註 │
│    │          │        │(新台幣)│(新台幣)│(新台幣)    │        │
├──┼─────┼────┼────┼────┼──────┼────┤
│一  │管理費    │        │        │        │            │        │
│    │(1)一月份  │82.01.20│        │14500元 │            │        │
│    │          ├────┼────┼────┼──────┼────┤
│    │(2)二月份  │82.02.24│        │14500元 │            │        │
│    │          ├────┼────┼────┼──────┼────┤
│    │(3)三月份  │82.03.25│        │14500元 │            │        │
│    │          ├────┼────┼────┼──────┼────┤
│    │(4)四月份  │82.04.24│        │14500元 │            │        │
│    │          ├────┼────┼────┼──────┼────┤
│    │(5)七月份  │82.07.28│        │14500元 │            ││
│    │          ├────┼────┼────┼──────┼────┤
│    │(6)八月份  │82.08.26│        │14500元 │            │        │
│    │          ├────┼────┼────┼──────┼────┤
│    │(7)九月份  │82.09.27│        │14500元 │            │        │
│    │          ├────┼────┼────┼──────┼────┤
│    │(7)十月份  │82.10.25│        │14500元 │            │        │
│    │          ├────┼────┼────┼──────┼────┤
│    │(9)十一月份│82.11.25│        │14500元 │            │        │
│    │          ├────┼────┼────┼──────┼────┤
│    │(10)十二月份│82.12.23│        │14500元 │            │        │
├──┼─────┼────┼────┼────┼──────┼────┤
│二  │餐廳用具  │        │        │        │            │        │
│    │(1)餐具一批│82.11.29│        │2765元  │            │        │
│    │          ├────┼────┼────┼──────┼────┤
│    │(2)五十人份│82.11.10│        │27000元 │            │        │
│    │  內鍋    │        │        │        │            │        │
│    │          ├────┼────┼────┼──────┼────┤
│    │(3)炒台、自│82.11.24│        │32500元 │            │        │
│    │  助餐台  │        │        │        │            │        │
│    │          ├────┼────┼────┼──────┼────┤
│    │(4)壓縮機、│82.11.26│        │22000元 │            │        │
│    │  保溫箱  │        │        │        │            │        │
│    │          ├────┼────┼────┼──────┼────┤
│    │(5)電子秤  │82.11.29│        │7350元  │            │        │
│    │          ├────┼────┼────┼──────┼────┤
│    │(6)抽風機及│82.11.22│        │5300元  │            │        │
│    │  出口    │        │        │        │            │    │
│    │          ├────┼────┼────┼──────┼────┤
│    │(7)高鍋    │82.11.26│        │280元   │            │        │
│    │          ├────┼────┼────┼──────┼────┤
│    │(8)排風扇  │82.11.25│        │550元   │            │        │
├──┼─────┼────┼────┼────┼──────┼────┤
│三  │椎菌乾粒  │82.9.27 │        │11340元 │            │        │
├──┼─────┼────┼────┼────┼──────┼────┤
│四  │電費      │        │        │        │            │        │
│    │(1)八十二年│82.02.04│4655元  │5231元  │4655元      │        │
│    │  二月    │        │        │        │            │        │
│    │          ├────┼────┼────┼──────┼────┤
│    │(2)八十二年│82.04.12│6047元  │6970元  │6047元      │        │
│    │  四月    │        │        │        │            │        │
│    │          ├────┼────┼────┼──────┼────┤
│    │(3)八十二年│82.06.08│17448元 │19124元 │17448元     │        │
│    │  六月    │        │        │        │            │        │
│    │          ├────┼────┼────┼──────┼────┤
│    │(4)八十二年│82.08.07│36948元 │42400元 │36948元     │        │
│    │  八月    │        │        │        │            │        │
│    │          ├────┼────┼────┼──────┼────┤
│    │(5)八十二年│82.10.05│41382元 │45166元 │41382元     │        │
│    │  十月    │        │        │        │            │        │
│    │          ├────┼────┼────┼──────┼────┤
│    │(6)八十二年│82.12.06│30116元 │31299元 │30116元     │        │
│    │  十二月  │        │        │        │            │        │
├──┼─────┼────┼────┼────┼──────┼────┤
│五  │水費      │        │        │        │            │        │
│    │(1)八十二年│82.10.04│2073元  │2693元  │2073元      │        │
│    │  十月    │        │        │        │            │        │
│    │          ├────┼────┼────┼──────┼────┤
│    │(2)八十二年│82.12.01│2139元  │2714元  │1689元      │        │
│    │  十二月  │        │        │        │            │        │
├──┼─────┼────┼────┼────┼──────┼────┤
│六  │燃料費    │82.12.3 │100元   │35100元 │100元       │        │
├──┼─────┼────┼────┼────┼──────┼────┤
│七  │聯合晚報報│82.08.23│2800元  │28000元 │28000元     │        │
│    │費        │        │        │        │            │        │
├──┼─────┼────┼────┼────┼──────┼────┤
│八  │郭玳廷薪資│82.09   │16500元 │135000元│16500元     │        │
│    │          │        │        │        │            │        │
└──┴─────┴────┴────┴────┴──────┴────┘
